最  高  行  政  法  院  判  決
109年度年上字第107號
上  訴  人  蕭明中                                      

訴訟代理人  陳敬升  律師
被 上訴 人  銓敘部                                  
代  表  人  周志宏              
訴訟代理人  邱德明              
            陳貞君              
上列當事人間公務人員退休資遣撫卹法事件，上訴人對於中華民
國109年4月28日臺北高等行政法院108年度年訴字第735號判決，
提起上訴，本院判決如下：
　　主  文
上訴駁回。
上訴審訴訟費用由上訴人負擔。　　
　　理  由
一、被上訴人之代表人原為周弘憲，嗣變更為周志宏，茲據新任
    代表人具狀聲明承受訴訟，核無不合，先予敘明。
二、上訴人原係臺灣高等法院臺南分院檢察署公務人員，於民國
    100年10月2日經被上訴人審定退休生效，並支領月退休金。
    嗣被上訴人依107年7月1日施行之公務人員退休資遣撫卹法
    （下稱公務人員退撫新法）第34條、第36條、第37條及第39
    條規定，以107年5月15日部退四字第1074467105號函及所附
    退休（職）所得重新計算附表（下稱原處分），重新計算上
    訴人自107年7月1日起之退休所得。上訴人不服，循序提起
    行政訴訟，並聲明：復審決定及原處分均撤銷。案經原判決
    以上訴人在原審之訴顯無理由，不經言詞辯論逕以判決駁回
    ，上訴人乃提起本件上訴，並聲明：撤銷原判決，發回原審
    更審。
三、上訴人起訴主張、被上訴人於原審之答辯及聲明，均引用原
    判決所載。
四、原審駁回上訴人第一審之訴，係以：
(一)為求兩造之法律爭議，能得以公允、經濟、迅速、有效之解
    決，原告之訴如經法院準備處置審查，認有訴訟要件欠缺而
    無從補正之情形時，依行政訴訟法第107條第1項規定，應以
    裁定駁回之；如依其所訴事實，在法律上顯無理由者，依同
    法第107條第3項規定，則得不經言詞辯論，逕以判決駁回。
    凡此，係為貫徹有效之權利救濟原則所為之必要程序設計。
    本件訴訟為我國107年軍公教年金改革政策所衍生大量行政
    訴訟事件之一，迄司法院於108年8月23日作成釋字第782號
    解釋，明揭「公務人員退休資遣撫卹法第7條第2項規定無涉
    法律不溯及既往原則及工作權之保障，亦未牴觸比例原則，
    與憲法保障人民財產權之意旨尚無違背。同法第4條第6款、
    第39條第2項規定，與憲法保障服公職權、生存權之意旨尚
    無違背。同法第4條第4款、第5款、第18條第2款、第3款、
    第36條、第37條、第38條及第39條第1項規定，無涉法律不
    溯及既往原則，與信賴保護原則、比例原則尚無違背。」基
    此，年金改革政策中關於公務人員退撫給與案之法律是否違
    憲之爭議，殆已成定論。該解釋雖然仍引起相當爭議，但憲
    法第78條明定，司法院解釋憲法，並有統一解釋法律及命令
    之權，是其所為之解釋，自有拘束全國各機關及人民之效力
    ，各機關（包括狹義法院）處理有關事項，應依解釋意旨為
    之。
(二)本件上訴人起訴求為撤銷被上訴人依公務人員退撫新法相關
    規定作成之原處分，形式上雖指摘被上訴人作成原處分適用
    公務人員退撫新法「違法」，但實質上，係指摘原處分所據
    以重新計算退休所得之公務人員退撫新法「違憲」，希冀原
    審對該等公務人員退撫新法相關規定形成違憲之確信，循行
    政訴訟法第178條之1第1項聲請司法院解釋，復再推衍司法
    院能得宣告公務人員退撫新法違憲而溯及失效，致原處分失
    其法律所據而當然違法並應撤銷，上訴人退休權益能得以回
    復被上訴人於107年7月1日前審定退休時所計算者。惟原處
    分所據之公務人員退撫新法是否違憲爭議，於訴訟繫屬中既
    經司法院釋字第782號解釋闡釋明確，原審即應依此意旨而
    為審判，逕就上訴人以公務人員退撫新法違憲，原處分因此
    違法之事實主張，認其在法律上顯無理由，而為敗訴之宣示
    等語，資為論據。
五、本院按：
(一)憲法第16條所定人民之訴訟權，乃人民於其權利受侵害時，
    得向司法機關訴請救濟之制度性保障。行政法院踐行訴訟程
    序須符合正當法律程序原則，使人民受公開、公平、公正之
    審判，為人民之訴訟權受憲法保障之核心領域。行政訴訟法
    第188條第1項規定：「行政訴訟除別有規定外，應本於言詞
    辯論而為裁判。」同條第2項規定：「法官非參與裁判基礎
    之辯論者，不得參與裁判。」及第189條第1項規定：「行政
    法院為裁判時，應斟酌全辯論意旨及調查證據之結果，依論
    理及經驗法則判斷事實之真偽。但別有規定者，不在此限。
    」即在貫徹言詞審理原則及直接審理原則之精神；但另方面
    ，行政訴訟涉及組織、人員、經費等國家整體資源運用，其
    制度設計須有效能、效率之考量。行政訴訟法為提供人民「
    有效之權利救濟」，避免濫用司法資源，配合各種紛爭性質
    、原告訴訟請求以及法院裁判方式，建立不同之訴訟類型，
    使原告在具備一定要件時，得請求行政法院，對其與被告之
    法律爭議，以適當內容及效力之裁判，予以公允，並且經濟
    、迅速、有效之解決。惟原告之訴如依其所訴事實，在法律
    上顯無理由者，依同法第107條第3項規定，則得不經言詞辯
    論，逕以判決駁回，此即為同法第188條第1項之「別有規定
    」，因而得例外不經言詞辯論而為裁判。因此，如原告之訴
    ，依其所訴之事實，並無證據有待調查審認，亦無法律上問
    題有待釐清，在法律上顯然不能獲得勝訴判決，即足以判斷
    在法律上顯無理由，為避免徒增當事人勞費及無謂耗損司法
    資源，自無進行無實質意義之言詞辯論程序之必要，以符訴
    訟經濟之原則。此為貫徹有效之權利救濟原則所為之必要程
    序設計。
(二)憲法第78條規定：「司法院解釋憲法，並有統一解釋法律及
    命令之權。」第173條規定：「憲法之解釋，由司法院為之
    。」第171條第2項規定：「法律與憲法有無牴觸發生疑義時
    ，由司法院解釋之。」第79條第2項規定：「司法院設大法
    官若干人，掌理本憲法第78條規定事項……」是解釋法律牴觸
    憲法而宣告其為無效，乃專屬司法院大法官之職掌。司法院
    依上開規定所為之解釋，有拘束全國各機關及人民之效力，
    各機關處理有關事項，應依解釋意旨為之，違背解釋之判例
    ，當然失其效力，亦經司法院釋字第185號解釋宣示在案。
    上開解釋所稱之全國各機關，當然包含法院在內。次按法官
    依據法律獨立審判，憲法第80條定有明文，故依法公布施行
    之法律，法官應以其為審判之依據，不得認定法律為違憲而
    逕行拒絕適用；又該法律如經司法院作成解釋宣告未違憲，
    依前段之說明，法院亦自應受其拘束，於審理個案時，依解
    釋意旨為之；且於該解釋作成後，如無因憲法或相關法律有
    所修正，或相關社會情事已有重大變更，而有重行認定與判
    斷之必要，並聲請經司法院再作成變更或補充之解釋，應不
    許法院或其他任何人民或機關持歧異之見解不予遵守。
(三)經查，上訴人係退休公務人員，於107年6月30日以前經被上
    訴人核定退休生效。嗣因公務人員退撫新法於106年8月9日
    經總統令公布，除第7條第4項及第69條自公布日施行外，其
    餘條文自107年7月1日施行，被上訴人爰以原處分，按上訴
    人退休總年資及退休等級，重新審定上訴人退休所得，為原
    判決依法確定之事實。依上訴人於原審起訴時對於原處分所
    為事實之認定及係適用公務人員退撫新法之結果本身均不爭
    執，所爭執者僅係據以作成原處分之公務人員退撫新法是否
    違反誠實信用原則、信賴保護原則等，是否違反生存權保障
    之問題。然原審業已論明：司法院業於108年8月23日作成釋
    字第782號解釋，明揭：「公務人員退休資遣撫卹法第7條第
    2項規定無涉法律不溯及既往原則及工作權之保障，亦未牴
    觸比例原則，與憲法保障人民財產權之意旨尚無違背。同法
    第4條第6款、第39條第2項規定，與憲法保障服公職權、生
    存權之意旨尚無違背。同法第4條第4款、第5款、第18條第2
    款、第3款、第36條、第37條、第38條及第39條第1項規定，
    無涉法律不溯及既往原則，與信賴保護原則、比例原則尚無
    違背。」而作成合憲解釋。依憲法第78條及司法院釋字第18
    5號解釋意旨，全國各機關及人民均應受司法院解釋效力之
    拘束，原審亦自應受其拘束等語綦詳。又司法院釋字第782
    號解釋理由略以：憲法第18條規定人民服公職之權利，包含
    由此衍生享有之身分保障、俸給與退休金等權利；公務人員
    因服公職，取得國家為履行對其退休後生活照顧義務而為之
    給與，為具有財產權性質之給付請求權。然因退撫給與之財
    源不同，其請求權受保障之程度，應有差異；亦即應依其財
    源是否係軍公教人員在職時所提撥，而受不同層級之保障。
    另新法規所規範之法律關係，跨越新、舊法規施行時期，而
    構成要件事實於新法規生效施行後始完全實現者，除法規別
    有規定外，應適用新法規。故非一次性之退除給與，於完全
    給付前，該法律關係尚未終結，皆係建構於繼續性法律關係
    ，諸如：月優存利息、月補償金、月退休俸，因退撫給與法
    律關係之構成要件事實，在現實生活中尚未完全具體實現，
    倘新法規有所變動，且將之適用於新法規施行後仍繼續存在
    之事實或法律關係，而未調降或追繳已領受之退休給與，即
    非新法規之溯及適用，故無涉法律不溯及既往原則。又任何
    法規皆非永久不能改變，受規範對象對此可能變動，亦非無
    預見可能。立法者為因應時代變遷與當前社會環境需求，在
    無涉法律不溯及既往原則之情形下，對是否予以維持以及如
    何維持有形成空間。調降退撫給與，為追求高於個人信賴利
    益之重要公共利益，且未逾必要之程度，得認無違反信賴保
    護原則、比例原則等語。從而原判決以上訴人所提撤銷訴訟
    顯無理由，予以駁回，於法並無不合。
(四)另就退撫給與請求權之性質，司法院釋字第782號解釋已指
    明：退休金、優存利息、年資補償金均屬退撫給與，其中優
    存利息及年資補償金，均與在職時之俸給無關，難謂屬遞延
    工資。司法院釋字第782號解釋意旨亦指明：原對退休人員
    較為有利之退撫制度有其時代背景，嗣因社會變遷而衍生諸
    多未必合理之現象，然實非可歸責於受規範對象，且受規範
    對象對舊法之繼續施行亦有應受保護之信賴利益。惟上開調
    降原退休所得之相關規定，對原退撫給與作適度之調降係為
    達成下列目的：⑴平緩服務年資相同、等級亦相同之退休人
    員，因服務期間之不同，退休所得之顯著差異；⑵消除兼具
    舊制與新制年資者，因新、舊制年資比例不同，所致退休所
    得之不均衡；⑶處理受規範對象繼續領取全部優存利息之不
    合理性；⑷降低政府因補貼優存利息之財務負擔；⑸因應人口
    結構老化退撫給與持續增加之費用，多由少子化後之下一世
    代負荷之情形；⑹延緩政府培育人才提早流失，以及⑺延續退
    撫基金之存續，維護退休公務人員老年經濟安全等。此等目
    的整體而言，係為追求高於個人信賴利益之重要公共利益，
    且上開規定已設有適度減緩受規範對象之生活與財務規劃所
    受衝擊之措施。足見上訴人自107年7月1日以後月退休所得
    應適用之公務人員退撫新法第36條、第37條及第39條等規定
    ，重新規制每月退休所得之替代率上限，適度調降原退撫給
    與，並將支領或兼領月退休金之已退休公務人員納入適用範
    圍，業據司法院大法官審究憲政原理及盱衡目前我國退休金
    儲備狀況，已呈現入不敷出之疲態，現行退休金制度之相關
    法規範確實存在諸多欠缺合理性之處，若不予改革將損及目
    前在職人員將來退休之權益，為避免退休金制度運作失靈，
    並建構完善的社會保險與安全體系，以維護世代正義，立法
    機關為實現分配正義，避免世代對立，導致社會動盪不安，
    有形成自由，尚不違反誠信原則。上訴意旨主張公務人員退
    撫新法第37條、第39條規定顯然違反憲法誠信原則，應屬無
    效，從而原處分亦無效，對上訴人不生效力等語，核屬一己
    主觀之見解，並無可採。
(五)綜上所述，原判決並無上訴人所指違背法令之情形，上訴意
    旨，指摘原判決違背法令，求予廢棄，為無理由，應予駁回
    。　　　　　　
六、據上論結，本件上訴為無理由。依行政訴訟法第255條第1項
    、第98條第1項前段，判決如主文。
中　　華　　民　　國　　111 　年　　4 　　月　　13　　日
                    最高行政法院第二庭
                        審判長法官  吳　東　都　
                              法官　陳　秀　媖
                              法官　王　俊　雄
                              法官　林　妙　黛
                              法官　侯　志　融

以  上  正  本  證  明  與  原  本  無  異
中　　華　　民　　國　　111 　年　　4 　　月　　18　　日
　　　　　　　　　　　　　　　書記官　蕭  君  卉